臺灣彰化地方法院民事判決　96年度簡上字第48號
上　訴　人　　丁○○○
　　　　　　　財團法人丙○○文教獎學金基金會
兼上列第一人訴訟代理人
及上列第二人法定代理人　丙○○　　住同上
被上訴人　　龍星昇第一資產管理股份有限公司
　　　　　　　　　　　　設台北市○○路○段8號15樓
法定代理人　乙○○　　　住同上
訴訟代理人　劉瑩玲律師
上列當事人間請求遷讓房屋事件，上訴人對於中華民國96年1 月
30日本院員林簡易庭95年度員簡字第349 號第一審判決提起上訴
，本院於民國96年8 月7日言詞辯論終結，判決如下：
    主  文
上訴駁回。
第二審訴訟費用新台幣參仟玖佰柒拾元由上訴人負擔。
    事實及理由
一、被上訴人主張：訴外人東盟曲木合板股份有限公司（下稱東
    盟公司）於民國79年12月間提供其所有如附表所示建物（下
    稱系爭建物，分稱173 、206 、200 、533 建號建物），設
    定新台幣（下同）18,000,000元之最高限額抵押權，向訴外
    人第一商業銀行股份有限公司（下稱第一商業銀行）借款，
    並由上訴人丙○○、丁○○○、訴外人謝傳水及謝蔡玉英等
    4 人擔任連帶保證人。嗣東盟公司及上訴人等人無力清償借
    款，第一商業銀行即向本院民事執行處聲請假扣押系爭建物
    ，未久，第一商業銀行將其對東盟公司之債權及抵押權移轉
    予被上訴人，被上訴人取得債權憑證後，聲請法院查封拍賣
    系爭建物，並由被上訴人承受，且經本院於94年10月25日核
    發權利移轉證書予被上訴人，由被上訴人取得系爭建物所有
    權，惟系爭建物現由上訴人占有中，而上訴人占有並無合法
    權源，爰依民法第767 條規定，請求上訴人將系爭建物騰空
    遷讓並返還予被上訴人。至上訴人財團法人丙○○文教獎學
    金基金會（下稱基金會）雖辯稱系爭建物為其所有云云，然
    173 、200 及206 建號建物於拍定前之68、69年間即登記為
    東盟公司所有，而上訴人基金會則於72年3 月12日始成立，
    是上訴人基金會前開辯解，顯無理由。另533 建號建物為20
    0 建號建物之增建部分，不具使用及交易之獨立性，無獨立
    之經濟上目的，其所有權附屬於200 建號建物之所有權，故
    不論533 建號建物為何人出資興建，依法均屬原建物所有人
    即東盟公司所有，被上訴人因拍定而取得所有權等語。
二、上訴人則以：上訴人基金會係於70年間由上訴人丙○○捐助
    設立，並經彰化縣政府71年6 月2 日71彰府教學字第79127
    號函許可，於同年11月30日設立登記，而200 建號建物係於
    70年2 月間整建1 樓，並改建為基金會會客室，改建經費由
    上訴人丙○○及訴外人賴祝排捐助，嗣於70年間，原土地及
    建物所有人東盟公司同意將上開基金會使用部分即200 建號
    建物捐贈予上訴人基金會所有。又上訴人基金會於75年間籌
    備設立文教天地雜誌社，因辦公室不敷使用，乃徵得原土地
    及建物所有人東盟公司同意捐贈土地及建物，供基金會增建
    533 建號建物，及改建173 、206 建號建物供基金會使用，
    並皆捐贈予上訴人基金會所有，而增建、改建費用皆由上訴
    人丙○○、訴外人甲○○與社會各界人士之捐助，以及政府
    之補助。綜上，系爭建物皆屬東盟公司捐贈予上訴人基金會
    所有，而上訴人基金會同意上訴人丙○○、丁○○○使用，
    故上訴人丙○○、丁○○○占有使用系爭建物，皆有正當權
    源。再上訴人自72年占有迄今，依民法第945 條規定，以所
    有意思占有系爭建物而時效取得所有權，占有自有合法權源
    等語，資為抗辯。
三、原審判決被上訴人勝訴，並依職權宣告假執行。上訴人不服
    提起上訴，其上訴聲明為：原判決除免假執行部分外均廢棄
    ；前項廢棄部分，被上訴人在第一審之訴及假執行之聲請均
    駁回；第一、二審訴訟費用由被上訴人負擔；如受不利判決
    ，上訴人願供擔保請准免為假執行。被上訴人則聲明求為判
    決：駁回上訴，第二審訴訟費用由上訴人負擔等語。
四、兩造不爭執之事項：
    以下為兩造所不爭執，並有彰化縣員林地政事務所建物測量
    成果圖、本院債權憑證、拍賣公告、不動產權利移轉證明書
    、原審95年12月20日勘驗筆錄、建物登記謄本在卷可稽，復
    經本院調閱91年度執字第1167及92年度執字第20667 執行卷
    宗核閱無誤，本院採為判決依據。
（一）東盟公司於79年12月間提供系爭建物，設定18,000,000元
      之最高限額抵押權，向第一商業銀行借款，並由上訴人丙○○、丁○○○、訴外人謝傳水及謝蔡玉英等4 人擔任連
      帶保證人。
（二）嗣東盟公司及上訴人等人無力清償借款，第一商業銀行即
      向本院民事執行處聲請假扣押系爭建物，未久，第一商業
      銀行將其對東盟公司之債權及抵押權移轉予被上訴人。
（三）被上訴人取得債權憑證後，聲請法院查封拍賣系爭建物，
      並由被上訴人承受，且經本院於94年10月25日核發權利移
      轉證書。
（四）被告基金會及被告丙○○占有如附圖4 之測量成果圖所示
      第二層、面積20.50 平方公尺之房屋；被告基金會及被告
      丁○○○占有如附圖3 之測量成果圖所示第一層、面積39
      .40 平方公尺之房屋；被告基金會占有如附圖3 之測量成
      果圖所示第三層、面積60.40 平方公尺之房屋、如附圖2
      之測量成果圖所示第一層「基金會使用」部分、面積30.8
      8 平方公尺之房屋、如附圖1 之測量成果圖所示第一層「
      基金會使用」部分，面積37.20 平方公尺之房屋使用。
五、本件經依民事訴訟法第436 條之1 第3 項準用同法第463 條
    再準用同法第270 條之1 第1 項第3 款規定，整理並協議簡
    化爭點後，兩造同意就該協議簡化後之爭點為言詞辯論，依
    同法第270 條之1 第3 項之規定，本院僅須就兩造協議簡化
    之爭點為審究。兩造於本院96年5 月16日準備程序期日協議
    簡化之爭點如下：
（一）系爭建物所有權歸屬。
（二）上訴人是否有權占有。
六、得心證之理由：
（一）關於系爭建物所有權歸屬之爭點部分：
    (一)被上訴人主張自第一商業銀行受讓其對東盟公司之債權及
      抵押權移轉並取得債權憑證後，聲請法院查封拍賣系爭建
      物，並由被上訴人承受，且經本院於94年10月25日核發權
      利移轉證書，由被上訴人取得系爭建物所有權等情，業據
      提出彰化縣員林地政事務所建物測量成果圖、本院債權憑
      證、拍賣公告、不動產權利移轉證明書為憑，並經本院調
      閱上開執行卷宗核閱無誤，堪認被上訴人之主張為真正。
    (二)至上訴人雖辯稱系爭建物為東盟公司捐贈予上訴人基金會
      所有云云，並聲請傳訊證人即曾擔任上訴人基金會董事之
      甲○○為證，惟稽之證人甲○○證述：門牌號碼彰化縣大
      村鄉○○街48巷13、14號三層樓建物即206 、200 、533
      建號建物均係賴祝排於76、77年間同時興建，之後捐給上
      訴人基金會，另173 建號建物係上訴人丙○○興建，之後
      亦捐給上訴人基金會等語，核與上訴人所述：173 、200
      及206 建號建物均係東盟公司原始興建，嗣由上訴人丙○○、訴外人賴祝排捐助改建，533 建號建物則由上訴人基
      金會增建，前開建物東盟公司後皆捐贈予上訴人基金會所
      有等語有所歧異。再173 建號建物係於63年2 月10日建築
      完成，於66年7 月29日第一次登記；200 建號建物係於63
      年2 月10日建築完成，於66年7 月29日第一次登記；206
      建號建物係於63年11月9 日建築完成，於68年2 月12日第
      一次登記之事實，有建物登記謄本在卷可稽，足認173 、
      200 、206 建號建物均係於63年間即建築完成，是證人甲○○證稱系爭建物係於76、77年間興建完成，亦與前開建
      物登記謄本記載有所出入。基上，證人甲○○前開證述，
      顯與事實不符，而不足採信。
    (三)另上訴人辯稱系爭建物係東盟公司捐贈予上訴人基金會云
      云，即令屬實，惟按不動產物權，依法律行為而取得設定
      、喪失、及變更者，非經登記，不生效力，民法第758 條
      定有明文。是東盟公司縱曾將系爭建物贈與上訴人基金會
      ，惟上訴人基金會並未辦理所有權移登記，依上開規定，
      自不生所有權移轉效力，故上訴人基金會亦未取得系爭建
      物所有權。
    (四)再533 建號建物係加建於原建物即200 建號建物之上，仍
      須利用200 建號建物之門戶進出，並無獨立之進出通路，
      業據本院受命法官勘驗屬實，並製有96年5 月23日勘驗筆
      錄及現場略圖可憑，按建物既無使用上之獨立性，縱具構
      造上之獨立性，亦僅為附屬建物。附屬建物係因附屬於原
      有建築物而合為一體使用，其所有權附屬於原有建築物之
      所有權，被附屬之原有建築物所有權範圍因而擴張。且此
      附屬建物究於抵押權設定登記前所建，抑於其後所建，在
      所不問（最高法院94年度台抗字第656 號判決意旨參照）
      。故533 建號建物雖有構造上之獨立性，但未有使用上之
      獨立性，僅為200 建號建物之附屬建物，不論為何人興建
      ，其所有權均附屬於原有建物即200 建號建物之所有權，
      而屬200 建號建物所有人東盟公司所有，要屬無疑。
    (五)綜上，被上訴人主張系爭建物係其所有等語，洵屬有據，
      應可採信，反之，上訴人辯稱系爭建物係上訴人基金會所
      有云云，尚屬乏據，委無足採。
（二）關於上訴人是否有權占有之爭點部分：
    (一)按當事人主張有利於己之事實者，就其事實有舉證之責任
      ，民事訴訟法第277 條定有明文，本件上訴人占有系爭建
      物使用業如前述，則上訴人自應就其係有權占有之事實負
      舉證責任，先予敘明。
    (二)上訴人雖辯稱系爭建物為其所有云云，惟其辯解核屬無據
      ，已如前述，故上訴人據此辯稱因系爭建物為其所有，故
      係有權占有云云，為無理由。
    (三)上訴人另辯稱：上訴人自72年占有迄今，依民法第945 條
      規定，以所有意思占有系爭建物而時效取得所有權，占有
      自有合法權源云云，惟按占有人，推定其為以所有之意思
      ，善意、和平及公然占有者；占有，依其所由發生之事實
      之性質，無所有之意思者，其占有人對於使其占有之人表
      示所有之意思時起，為以所有之意思而占有；其因新事實
      變為以所有之意思占有者亦同；以所有之意思，二十年間
      和平繼續占有他人未登記之不動產者，得請求登記為所有
      人；以所有之意思，十年間和平繼續占有他人未登記之不
      動產，而其占有之始為善意並無過失者，得請求登記為所
      有人，民法第944 條第1 項、第945 條、第769 條、第77
      0 條分別定有明文。是依民法第769 條、第770 條規定，
      因時效取得所有權，須其主觀上有以所有之意思而占有，
      在客觀上有和平繼續占有他人未登記之不動產二十年以上
      之事實，始足當之。若依其所由發生之事實之性質，無行
      使所有權之意思者，非有變為行使所有權之意思而占有之
      情事，其取得時效不能開始進行（最高法院91年度台上字
      第1868號判決意旨參照）。且民法第769 條、第770 條，
      僅對於佔有他人未登記之不動產者許其得請求登記為所有
      人，而關於已登記之不動產，則無相同之規定，足見已登
      記之不動產，不適用關於取得時效之規定（司法院大法官
      會議釋字第107 號解釋理由書參照）。系爭建物係東盟公
      司於75年7 月1 日提供予上訴人基金會供作開設出版社及
      雜誌社使用，有房屋使用證明書附於本院92年度執字第20
      667 號執行卷宗可稽，另上訴人丙○○係基金會之義工，
      上訴人丁○○○則係因中風須上訴人丙○○照顧，故居住
      於系爭建物內，此業據上訴人丙○○於原審供承在卷（詳
      原審卷宗第60頁），是上訴人基金會係因東盟公司提供始
      使用系爭建物，上訴人丙○○、丁○○○則係因上訴人基
      金會之因始居住使用系爭建物，其等均非以所有之意思而
      占有，且系爭建物原登記為東盟公司所有，亦非他人未登
      記之不動產，揆諸前揭說明，上訴人辯稱以所有之意思占
      有系爭建物，因時效取得所有權云云，亦於法未合。此外
      ，上訴人復未能舉證證明其係有權占有，則被上訴人主張
      上訴人係無權占有云云，為有理由，應可採信。
七、按所有人對於無權占有或侵奪其所有物者，得請求返還之，
    民法第767 條前段定有明文。查系爭建物為被上訴人所有，
    而上訴人無占有之權利惟仍繼續無權占有等情，已如前述，
    則被上訴人依據上開法律規定，請求上訴人將系爭建物騰空
    遷讓並返還予被上訴人，核屬正當，應予准許。原審為被上
    訴人勝訴之判決，並依職權為假執行之宣告，核無不合，上
    訴論旨指摘原判決不當，求予廢棄改判，為無理由，應予駁
    回。另上訴人狀稱：如受不利判決，上訴人願供擔保請准免
    為假執行等語。因本件訴訟標的價額僅366,673 元，核屬不
    得上訴第三審之事件，經本院為第二審判決後即屬確定，自
    無宣告上訴人供擔保免為假執行之必要，附此敘明。
八、本件事證已臻明確，兩造所為之其他主張、陳述並所提之證
    據核與判決結果並無影響，毋庸一一論述，附此敘明。
據上論結：本件上訴為無理由，依民事訴訟法第436 條之1 第3
項、第449 條第1 項、第78條、第85條第1 項前段，判決如主文
。
中　　華　　民　　國　　96　　年　　8 　　月　　21　　日
                  民事第一庭    審判長  羅培昌
                                法  官  簡燕子
                                法  官  游秀雯
以上正本係照原本作成。
不得上訴。
中　　華　　民　　國　　96　　年　　8 　　月　　21　　日
                      　　　    書記官　張西武
